臺灣南投地方法院民事判決
                                   110年度家繼訴字第14號
原      告  賴明宏  

訴訟代理人  韓國銓律師
被      告  賴識閔  


上列當事人間請求分割遺產事件，本院於民國110年8月5日言詞
辯論終結，判決如下：
    主  文
一、兩造就被繼承人賴鍞松所遺如附表所示之遺產，分割方法如
    附表「分割方法」欄所示。
二、被告應給付原告新臺幣壹佰萬柒仟零伍拾參元。
三、訴訟費用由兩造按各二分之一之比例負擔。
    事實及理由
一、原告主張：被繼承人賴鍞松（下稱被繼承人）於民國108年7
    月4日死亡，遺有如附表所示之2筆土地及門牌號碼南投縣○○
    鎮○村里○村○巷0○0號房屋，兩造為其繼承人，應繼分各為2
    分之1。被繼承人所遺前開遺產，並無不能分割之情形，爰
    依法請求判決分割。而前開遺產依財政部中區國稅局核定之
    價值共計新臺幣（下同）252萬7447元。然被繼承人於92年7
    月21日領有中華民國身心障礙證明，經鑑定為極重度障礙等
    級，行動不便，生活起居均需人照顧，原告自92年7月21日
    起至101年11月7日止照顧被繼承人，如以每日600元計算看
    護費，合計親屬看護費用為203萬8200元。另原告自101年11
    月8日起至108年7月31日止為被繼承人聘僱家庭看護移工，
    聘僱費用計186萬8823元，再原告墊付被繼承人自100年4月2
    5日起之醫療費用計1萬9972元，原告為辦理被繼承人後事，
    亦支出喪葬費用計27萬8310元，而前揭看護及醫療費用，乃
    屬原告為被繼承人管理事務所支出之必要費用，本得依民法
    第176條第1項規定向被繼承人請求，故屬被繼承人所遺之生
    前債務。再原告為辦理被繼承人後事所支出之葬喪費用，屬
    繼承費用，應由被繼承人遺產支付為適當。是被繼承人所遺
    之遺產，應扣除上揭看護、醫療、喪葬費用後，始由兩造進
    行分配，然被繼承人所遺前開遺產價值僅252萬7447元，尚
    不足償還原告所負擔之前開看護、醫療、喪葬費用總計420
    萬5305元（計算式為：親屬看護203萬8200元+看護費186萬8
    823元+醫療費1萬9972元+喪葬費27萬8310元＝420萬5305元）
    ，是被繼承人所遺之遺產，應由原告單獨取得，為此請求將
    被繼承人所遺之遺產，均分歸原告單獨取得等語。
二、被告辯稱：被繼承人在101年以前都很健康，還可以騎機車
    ，在101年以後才申請外籍看護來照顧，而被繼承人在世時
    有贈與財產給原告，亦有足夠現金可供生活，原告之前對被
    告提起返還不當得利訴訟，請求被告給付原告所支付之前開
    看護、醫療費用，業經本院以109年度家訴字第1號判決駁回
    原告之請求確定，原告復於本訴要求被告負擔前開看護、醫
    療費用，並無理由。至原告主張其支付被繼承人喪葬費用27
    萬8310元並不爭執，然應扣除原告前已領取之被繼承人農保
    喪葬補助15萬3000元等語。
三、本院之判斷：
  ㈠本件遺產範圍及繼承情形：原告主張被繼承人賴鍞松於108年
    7月4日死亡，遺有如附表一所示之遺產，兩造為其繼承人，
    應繼分各為2分之1等情，，業據其提出戶籍謄本、繼承系統
    表、財政部中區國稅局遺產稅免稅證明書、土地登記第一類
    謄本等件為證，且為被告所不爭執，堪認原告此部分之主張
    為真實。惟原告主張被繼承人另遺有門牌號碼南投縣○○鎮○
    村里○村○巷0○0號房屋，亦應列入本件遺產分割等語，然查
    ，前開房屋於被繼承人死亡後，業已辦妥分割繼承登記，目
    前由兩造以各2分之1之持分比例分別共有，有南投縣政府稅
    務局埔里分局110年4月1日投稅埔字第1101051037 號函所附
    房屋稅籍證明書在卷可明（見本院卷第139至142頁），且被
    告到庭亦陳稱確實有去申辦共同繼承登記，查系爭房屋既已
    辦妥繼承登記由兩造分別共有，已非屬兩造公同共有之遺產
    ，自無列入本件遺產再予分割之必要，原告主張應將上開房
    屋列入本件遺產分割等語，應無可採。
  ㈡原告所支付之各項費用得否自遺產中扣除償還原告：
    ⒈喪葬費費用：按關於遺產管理、分割及執行遺囑之費用，
      由遺產中支付之，民法第1150條定有明文。被繼承人之喪
      葬費，是否為繼承費用，民法雖未為規定，然此項費用既
      為完畢被繼承人之後事所不可缺，參酌遺產及贈與稅法第
      17條第1項第9款規定被繼承人之喪葬費由繼承財產扣除，
      且家屬對遺體有保管、埋葬、祭祀之義務，是遺體既為繼
      承之標的，則喪葬費亦屬遺產管理之費用，而應由遺產中
      支出，且參外國立法例及我國多數學者見解，亦認喪葬費
      ，應屬繼承費用。原告主張其支付被繼承人喪葬費用計27
      萬8310元，業據其提出有心禮儀契約項目、埔里鎮公有納
      骨塔使用許可證、南投縣埔里鎮公所自行收納款項統一收
      據、集集鎮公所收據證、收銀機統一發票、免用統一發票
      收據等件為證（見本院卷第51至57頁），且為被告所不爭
      執，然被告辯稱應扣除原告前已領取之被繼承人農保喪葬
      補助15萬3000元，亦為原告所同意（見本院卷第146、147
      頁），是扣除後，原告所支出之喪葬費用金額應為12萬53
      10元（計算式為：27萬8310元-15萬3000元＝12萬5310元）
      ，原告主張應自遺產中扣除償還原告，為有理由。
    ⒉看護費用及醫療部分：按繼承人自繼承開始時，除本法另
      有規定外，承受被繼承人財產上之一切權利、義務，民法
      第1148條第1項前段定有明文。被繼承人生前之生活、醫
      療及看護費用性質上屬於其生前債務，被繼承人之生前債
      務自應先由遺產中扣除，始得為遺產之分割。查：
     ⑴原告主張其自92年7月21日起至101年11月7日止照顧被繼
       承人，得請求親屬看護費用203萬8200元等語，然被告否
       認被繼承人於101年以前已需人看護，查被繼承人固於92
       年7年7月21日因慢性腎炎導致尿毒症，需長期接受血液
       透析治療，有原告所提中華民國身心障礙證明及南投縣
       政府110年5月25日府社福字第1100118722函所附身心障
       礙者鑑定表（見本院卷第27、159至167頁）在卷可佐，
       然子女照顧生病之父母，乃固有倫常，民法第1084條第1
       項亦揭櫫子女應孝敬父母，故如無特別約定，子女鮮有
       向父母索取看護照顧之酬勞，況原告自始均與被繼承人
       同住，其對於被繼承人之陪伴及照顧，可能係基於人倫
       孝道、履行道德上之義務或家屬間同居等原因，除有事
       前協議，否則不應認為此等家屬間之相互照顧為有償，
       亦難認有因無因管理而生之債權債務關係存在，故原告
       請求應自遺產中扣除其親屬看護費用203萬8200元，尚難
       採取。
     ⑵原告主張其自101年11月8日起至108年7月31日止聘僱家庭
       看護移工照顧被繼承人，支出看護費用186萬8823元，並
       墊付被繼承人醫療費用1萬9972元，業據原告提出說明書
       、埔基醫療財團法人埔里基督教醫院醫療費用收據、臺
       中榮總埔里分院醫療費用收據、住院醫療費用收據、住
       院伙食費用收據等件為證（見本院卷第29至49頁），而
       被告到庭亦未否認原告有支出前開看護及醫療費用之事
       實，被告雖辯稱原告前對被告所提返還不當得利訴訟業
       已敗訴確定，不得再向被告請求負擔前開費用等語，然
       查，兩造間前案訴訟駁回原告請求之理由，係以被繼承
       人尚能以自己之財產維持生活，並無受扶養之權利，被
       告無扶養被繼承人之義務，縱使原告有代被繼承人支付
       生活開銷之情形，亦非屬「為被告」代墊之扶養費用，
       並未使被告受有利益，故原告以不當得利之法律關係，
       請求被告返還其所負擔之看護、醫療等費用，應無理由
       等語，有本院109年度家訴字第1號判決在卷可稽（見本
       院卷第111至124頁），並經調取該返還不當得利事件卷
       宗核閱屬實。然該案判決僅認定原告所支付之看護及醫
       療費用，非屬為被告代墊，不得以不當得利之法律關係
       請求被告返還，並無認定該等費用不得自被繼承人之遺
       產中扣除償還原告。查被繼承人生前既仍有相當之財產
       可供維持生活，業據前案調查認定如前，且被繼承人死
       亡時，尚遺有本件遺產，足見被繼承人尚無請求原告及
       被告扶養之權利，則原告於被繼承人生前為被繼承人支
       付之看護與醫療費用，非在履行原告或被告之扶養義務
       ，而核係未受委任而管理被繼承人之事務，而該等看護
       及醫療費用依被繼承人當時之身體狀況，應屬必須，符
       合被繼承人明示或可得推知之意思，構成無因管理，原
       告自得依無因管理之法律關係，請求被繼承人返還，係
       屬被繼承人之生前債務，原告依無因管理之法律關係，
       主張其所支出之看護費用186萬8823元、醫療費用1萬997
       2元，應自遺產中扣除支付償還原告，為有理由。
  ㈢本件遺產之分割方法：
    ⒈按同一順序之繼承人有數人時，按人數平均繼承；繼承人
      有數人時，在分割遺產前，各繼承人對於遺產全部為公同
      共有；繼承人得隨時請求分割遺產，民法第1141條前段、
      第1151條及第1164條分別定有明文。被繼承人所遺如附表
      所示之遺產，並無不能分割之情形，亦無不分割之約定，
      兩造就前開遺產既無法協議分割，則原告請求判決分割被
      繼承人之遺產，自屬有據。再按公同共有物分割之方法，
      除法律另有規定外，準用關於共有物分割之規定，民法第
      830條第2項定有明文。再按於公同共有遺產分割自由之原
      則下，民法第1164條所稱之「得隨時請求分割」，依同法
      第829條及第830條第1項規定觀之，自應解為包含請求終
      止公同共有關係在內，俾繼承人之公同共有關係歸於消滅
      而成為分別共有，始不致與同法第829條所定之旨趣相左
      ，庶不失繼承人得隨時請求分割遺產之立法本旨，換言之
      ，終止遺產之公同共有關係，既應以分割方式為之，將遺
      產之公同共有關係終止改為分別共有關係，性質上自亦屬
      分割遺產方法之一。又裁判分割共有物訴訟，為形式之形
      成訴訟，其事件本質為非訟事件，故法院定共有物之分割
      方法，雖應斟酌當事人之聲明、共有物之性質、經濟效用
      及全體共有人之利益等公平決之，然不受當事人聲明之拘
      束。
    ⒉原告雖主張被繼承人所遺之遺產價值不足償還原告所負擔
      之看護、醫療、喪葬費用，應將本件遺產均分由原告單獨
      取得等語，然依上說明，原告得主張自遺產中扣除償還原
      告之費用共計僅為201萬4105元（即喪葬費用12萬5310元+
      看護費用186萬8823元+醫療費用1萬9972元＝201萬4105元
      ），而附表所示之遺產，依國稅局核定之價值計算，即有
      243萬6347元（即41萬2720元+202萬3627元＝243萬6347元
      ），況附表所示遺產之市價，恐高於國稅局所核定之價額
      ，且被告亦不同意原告主張之分割方式，而於兩造均不請
      求鑑定價格找補之情形下，本院認將附表所示之遺產依兩
      造應繼分比例分割為分別共有，對於兩造均屬公平，揆諸
      上開說明，亦屬分割方法之一，於法洵屬有據，且兩造未
      來可依協議為利用、分管，或依土地法規定予以處分，以
      追求不動產之利用效率，對於兩造而言應屬公平、妥適，
      爰判決如主文第1項所示。至原告得主張自遺產中扣除償
      還原告之喪葬、看護、醫療費用201萬4105元，因被繼承
      人所遺如附表所示之遺產中並無現金可支付，則應由兩造
      按應繼分比例負擔之，是應由被告按其應繼分比例2分之1
      負擔，並給付予原告，故被告應給付原告100萬7053元（
      計算式為：201萬4105元*1/2＝100萬7053元，元以下四捨
      五入），爰判決如主文第2項所示。
四、末按分割遺產之訴，係必要共同訴訟，原告、被告之間本可
    互換地位，本件原告起訴分割遺產雖於法有據，但被告之應
    訴實因訴訟性質所不得不然，本院認為訴訟費用由敗訴當事
    人負擔，顯失公平，而應由兩造依其應繼分各2分之1之比例
    負擔，較為公允，爰諭知如主文第2項所示。
五、訴訟費用負擔之依據：家事事件法第51條，民事訴訟法第80
    條之1、第85條第1項但書。
中　　華　　民　　國　　110 　年　　8 　　月　　19　　日
                                臺灣南投地方法院家事法庭
                                          法  官  柯伊伶
以上正本係照原本作成。
如對本判決上訴，須於判決送達後20日之不變期間內，向本院提
出上訴狀。如委任律師提起上訴者，應一併繳納上訴審裁判費。
中　　華　　民　　國　　110 　年　　8 　　月　　19　　日
                                          書記官  白淑幻

附表：被繼承人賴鍞松之遺產及其分割方法

編號 種類 遺產明細 權利範圍 國稅局核定價值（新臺幣） 分割方法 1 土地 南投縣○○鎮○○○段000地號 全部 41萬2720元 由兩造依各2分之1之應繼分比例分割為分別共有 2 土地 南投縣○○鎮○○○段000地號 2分之1 202萬3627元